【裁判字號】    97,上,735
【裁判日期】    980311
【裁判案由】    回復名譽
【裁判全文】
臺灣高等法院民事判決                   97年度上字第735號
上  訴  人  戊○○
被上訴人    丁○○
                      （另案
            丙○○
            甲○○
            乙○○
                        樓
上列當事人間請求回復名譽事件，上訴人對於中華民國97年6月
30日臺灣基隆地方法院97年度訴字第169號第一審判決提起上訴
，本院於98年3月4日言詞辯論終結，判決如下：
    主  文
上訴駁回。
第二審訴訟費用由上訴人負擔。
    事  實  及  理  由
一、被上訴人乙○○未於言詞辯論期日到場，核無民事訴訟法第
    三百八十六條所列各款情形，依上訴人之聲請，由其一造辯
    論而為判決。
二、上訴人起訴主張：
  (一)上訴人之妻蔡素珍於民國79年6月19日往生，生前遺留300餘
    箱魚貨，全部遭在臺灣基隆地方法院檢察署（下稱基隆地檢
    署）擔任錄事之被上訴人丁○○（即蔡素珍胞兄）所盜賣，
    丁○○自78年起至83年間違法兼職販售魚貨，甚且在詐欺偵
    查案件中謊稱是幫家人賣魚，上訴人直到辦完喪事後，丁○
    ○將不法盜賣魚貨之帳單交出，上訴人始知悉其侵吞所有魚
    貨及價款，隨即向基隆地檢署政風室檢舉，向當時之主任即
    被上訴人甲○○、科員即被上訴人丙○○請求查辦，惟甲○
    ○、丙○○及當時之檢察長即被上訴人乙○○為掩飾失職，
    竟共同製作不實文書，於基隆地檢署79年11月2日基檢光人
    (二)678號函（下稱系爭函件）中記載丁○○稱上訴人「因民
    國72年與鄰居孫家恒（退休警員）興訟後，精神方面即呈不
    穩定狀，‧‧‧本署亦查知該員有（77.1.30）、（78.6.26
    ）、（79.7.2）等三次因精神衰弱症至省立基隆醫院精神科
    就診紀錄。」等不實內容，故意以貶損上訴人名譽為目的函
    呈臺灣高等法院檢察署（下稱高檢署），而高檢署並未依職
    責予以查核。上訴人精神狀態一切正常，從未有任何精神科
    就診經驗，依據行政院衛生署基隆醫院（下稱基隆醫院）96
    年11月12日基醫院病字第0960009493號函覆，上訴人係於81
    年10月2日至該院初診之內容，得以證明上訴人從未至該院
    精神科就診，被上訴人於前揭公文書內所載內容，自屬不實
    ，已對上訴人名譽造成極大損害，依民法第195條第1項規定
    ，請求回復名譽之適當處分。又，上訴人係於95年4 月24日
    閱覽本院94年度上易字第762 號返還不當利事件卷宗時才知
    悉「79年11月2日基檢光人(二)678號函」，上訴人於97年4 月
    21日起訴，並未超過2 年不行使而時效消滅，被上訴人以時
    效消滅抗辯，於法不合。
  (二)上訴聲明：
    1.原判決廢棄。
    2.請求判命被上訴人於全省版聯合報、中國時報、自由時報
      報頭標題下刊登載內容如下之道歉啟事: 「本人丁○○、
      丙○○、甲○○、乙○○等四人在基隆地檢署任職期間，
      曾以不實事項誣陷戊○○君，致使其名譽受損，為此特登
      報向錢君道歉。道歉人：丁○○、丙○○、甲○○、乙○
      ○」連續三天（且篇幅不得小於長8公分、寬5公分）。
    3.第一、二審訴訟費用由被上訴人負擔。
三、被上訴人丁○○以：
  (一)被上訴人並無妨害上訴人名譽之事，不知道上訴人所主張79
    年11月2日系爭妨害上訴人名譽函件這回事，且檢察官已調
    查、傳訊過，當時也說時隔太久不清楚有無告訴丙○○關於
    系爭函件所記載上訴人精神方面不穩定之事實。上訴人之請
    求權已罹於時效而消滅等語置辯。
  (二)答辯聲明：上訴駁回。
四、被上訴人丙○○以：
  (一)上訴人請求查辦被上訴人丁○○兼職販售魚貨之前，與上訴
    人素不相識，嗣因被上訴人處理結果不遂其意，上訴人多次
    提起瀆職、詐欺告訴，均為不起訴處分，系爭函件中所提三
    次就診紀錄是否屬實，雖因時間久遠已罹保存時限銷燬，而
    無法進一步查證，但皆有年、月、日之記載，被上訴人自始
    亦無侵害上訴人名譽之故意，上訴人主張被上訴人妨害其名
    譽，顯有誤會。又，原判決認為丙○○對「上訴人於95年4
    月24日至本院閱覽94年度上易字第762號返還不當得利事件
    卷宗時始知悉系爭函件」為不爭執，實則被上訴人於原審已
    否認。上訴人自79年起興訟多起，其對訴訟之主張及攻防程
    序的瞭解及嫻熟，並不遜於一般律師，而系爭函件之製作係
    在79年11月間，存在法院案卷已久，上訴人為圖其「知悉系
    爭函件未超過2 年」之說，斷不至於明告其知悉系爭函件之
    實際日期，此係常理。該函件製作之相關資料因近20年，業
    已銷燬而無法進一步說明與查證，然以公文製作函稿程序而
    言，承辦人之文稿在陳閱長官時必須有其憑據，而以系爭函
    件而言，三次就診紀錄，皆記載有年、月、日，此在當時是
    隨時可能受到上級之檢證，公務員豈能任意「捏造、杜撰」
    ，以觸犯刑責等語置辯。
  (二)答辯聲明
    1.上訴駁回。
    2.如受不利之判決，願供擔保請免予宣告假執行。
五、被上訴人甲○○則以：
  (一)系爭函件係對上訴人請求查辦丁○○兼職販售魚貨於訪談後
    所作之內部文件，僅陳報首長及上級機關備查，直至奉准結
    案即依規定存檔，惟上訴人認為處理偏頗，因而多次提起瀆
    職、妨害名譽等罪告訴，均經承辦之檢察官為不起訴處分。
    又，上訴人自79年迄今陸陸續續提出不少司法訴訟，自不可
    能有所遺漏，其主張95年4 月24日閱卷後才知悉系爭函件存
    在之說，不足採信，本件訴訟業已罹於時效等語資為抗辯。
  (二)答辯聲明：
    上訴駁回。
六、被上訴人乙○○部分：
    被上訴人經合法通知，未於言詞辯論期日到場，據其提出書
    狀所作之聲明及陳述略以：
  (一)被上訴人於78年至80年初擔任基隆地檢署檢察長，基於事務
    之分層分工，不可能親自查驗函稿內容之真實性，系爭函件
    應是根據人事室(二)簽辦發文。即使親批，依起訴狀及上訴狀
    記載，該公文上有明確記上訴人三次就診紀錄，該公文發文
    日期在79年11月間，迄今已逾17年，被上訴人主張時效消滅
    等語，資為抗辯。
  (二)答辯聲明：上訴駁回。
七、兩造不爭執之事實：
    79年間丁○○為基隆地檢署錄事，甲○○、丙○○分別為該
    署人事室(二)副主任、科員，乙○○則為檢察長。
八、兩造爭執點之論述：
  (一)上訴人主張被上訴人侵害其名譽應負侵權行為負損害賠償責
    任，但為被上訴人所否認，並以上訴人之侵權行為損害賠償
    請求權早已罹於時效抗辯。因系爭函件乃基隆地檢署79年間
    函送高檢署，而被上訴人皆以罹於時效抗辯，是本院先就上
    訴人請求權是否罹於時效為審酌。按「因侵權行為所生之損
    害賠償請求權，自請求權人知有損害及賠償義務人時起，2
    年間不行使而消滅。自有侵權行為時起，逾10年者亦同」，
    民法第197條第1項定有明文。上訴人以系爭函件記載之「據
    蔡君談稱：錢因民國72年與鄰居孫家恒（退休警員）興訟後
    ，精神方面即呈不穩定狀‧‧‧，本署亦查知該員有（
    77.1.30）、（78.6.26）、（79.7.2）等三次因精神衰弱症
    至省立基隆醫院精神科就診紀錄。」等內容侵害其名譽，主
    張被上訴人應負侵權行為損害賠償責任。經查，系爭函件係
    於79年11月2日發文（原審卷第16頁），上訴人於97年4月21
    日提起本件訴訟請求回復名譽，就上訴人主張之侵權行為時
    間點79年11月2 日起算，已逾10年，被上訴人抗辯本件請求
    權已罹於消滅時效，洵堪採信。參以民法第197條第1項之立
    法理由「查民律草案第976條理由謂侵權行為之損害賠償請
    求權，一債權也，因清償及其他方法而消滅，固屬當然之事
    。至關於消滅時效，則應設特別規定，俾久為社會所遺忘之
    侵權行為，不至忽然復起，更主張損害賠償之請求權，以擾
    亂社會之秩序，且使相對人不至因證據湮滅而有難於防禦之
    患。此第一項所由設也。」，不論上訴人知有損害及賠償義
    務人是否已逾2年，因自79年迄上訴人起訴已逾17年餘，顯
    已超過10年，被上訴人以時效抗辯，自有理由。
  (二)上訴人雖主張被上訴人違反誠信原則，不能為時效消滅之抗
    辯，並提出97年2 月27日聯合報剪報影本為據。惟按時效制
    度，係為維持社會秩序與交易安全之安定而設，被上訴人行
    使時效抗辯權，乃法律賦予之權利，難謂與誠信原則有違。
    至於上訴人所提報紙登載有關最高法院以債務人為時效抗辯
    ，與誠信原則有違之見解，係針對64年間承購國宅及其基地
    ，於買賣契約簽訂後，其因價金貸款所生之債權，政府機關
    僅依當時國宅條例施行細則第16條第2 項規定囑託地政機關
    辦理法定抵押權登記，而未依同條第1 項規定將國宅及其基
    地所有權移轉與承購人，乃政府機關所屬公務員怠於執行職
    務，該爭執事件之承購人長期間占有該國宅及其基地，已逾
    15年時效期間，始為所有權移轉登記之請求，因而認為如允
    許政府機關為時效抗辯，拒絕給付，將造成土地所有權與占
    有分離之事實狀態，不但徒增紛擾，與國宅條例立法之旨趣
    相悖，且有違誠信原則等，與本件上訴人係主張被上訴人侵
    害其名譽之事實，完全不同，自不能比附援引。況最高法院
    上開就個案所為認定事實、適用法律之內容，並無拘束本院
    之效力，上訴人以上開最高法院判決主張被上訴人不能為時
    效之抗辯云云，自不足採。
九、綜上所述，上訴人依民法第195條第1項規定，請求被上訴人
    應於中國時報、自由時報及聯合報各報報頭標題以不得小於
    寬5公分、長8公分之版面連續3日刊登道歉啟事，為無理由
    ，應予駁回。原審為上訴人敗訴之判決，於法並無不合。上
    訴意旨指摘原判決不當，求予廢棄改判，為無理由，應予駁
    回。
十、本件事證已經明確，兩造其餘攻擊防禦方法及未經援用之證
    據，經本院逐一審酌後，認與判決結果不生影響，爰不一一
    論列，附此敘明。
十一、據上論結，本件上訴為無理由，依民事訴訟法第449條第1
      項、第78條、第463條、第385條第1 項前段，判決如主文
中    華    民    國    98    年    3    月    11     日
                    民事第二庭
                        審判長法  官  吳謙仁
                              法  官  李瓊蔭
                              法  官  蘇瑞華
正本係照原本作成。
如不服本判決，應於收受送達後20日內向本院提出上訴書狀，其
未表明上訴理由者，應於提出上訴後20日內向本院補提理由書狀
（均須按他造當事人之人數附繕本）上訴時應提出委任律師或具
有律師資格之人之委任狀；委任有律師資格者，另應附具律師資
格證書及釋明委任人與受任人有民事訴訟法第466條之1第1項但
書或第2項（詳附註）所定關係之釋明文書影本。
中    華    民    國    98    年    3     月    12    日
                              書記官  賴以真
附註：
民事訴訟法第466條之1（第1項、第2項）：
對於第二審判決上訴，上訴人應委任律師為訴訟代理人。但上訴
人或其他法定代理人具有律師資格者，不在此限。
上訴人之配偶、三親等內之血親、二親等內之姻親，或上訴人為
法人、中央或地方機關時，其所屬專任人員具有律師資格並經法
院認為適當者，亦得為第三審訴訟代理人。


司法院資訊處製作；財團法人民間司法改革基金會備份。
